臺灣高等法院民事判決　　　　　　　　　99年度上字第1194號
上　訴　人　許少維
訴訟代理人　許再定律師
被 上訴 人　台灣銀行股份有限公司
法定代理人　張明道
訴訟代理人　王榮明
複 代理 人　楊保鴻
上列當事人間請求確認債權不存在事件，上訴人對於中華民國
99年9月17日臺灣臺北地方法院99年度訴字第1636號第一審判決
提起上訴，本院於100年5月10日言詞辯論終結，判決如下：
    主  文
上訴駁回。
第二審訴訟費用由上訴人負擔。
    事實及理由
一、查訴外人許財榮前於民國八十四年一月十八日提供其所有坐
    落彰化縣北斗鎮○○段二四○之八地號土地（所有權全部）
    及同段一六七建號建物（門牌號碼彰化縣北斗鎮○○路三之
    八號，所有權全部，下稱系爭房地）予被上訴人設定本金最
    高限額新台幣（下同）三百六十萬元抵押權（下稱系爭抵押
    權），並向被上訴人借款一百五十萬元等情，為兩造不爭執
    之事實，而被上訴人於九十八年間以許財榮仍積欠其本金五
    百六十五萬零四百八十五元及利息等債務未清償為由，聲請
    法院就系爭房地准為拍賣抵押物裁定確定等情，有臺灣彰化
    地方法院九十八年度司拍字第四八六號裁定、九十九年度抗
    字第一○號、臺灣高等法院臺中分院九十九年度非抗字第一
    七一號裁定影本附卷可稽（原審卷第一二二至一二七頁）。
    觀諸前開裁定理由記載，兩造對於系爭抵押權擔保之債權為
    何、債權存否暨其數額均有爭執等旨，足見系爭抵押權所擔
    保之債權是否已因上訴人清償而消滅，影響被上訴人得否實
    行抵押權，聲請強制執行拍賣上訴人所有之系爭房地，是上
    訴人私法上之地位有受侵害之危險，自得以確認之訴求為除
    去。上訴人提起本件確認之訴，合於民事訴訟法第二百四十
    七條規定，即屬有據，應予准許，先予敘明。
二、上訴人主張：訴外人許財榮前於民國八十四年一月十八日提
    供其所有系爭房地予被上訴人設定系爭抵押權，並向被上訴
    人借款一百五十萬元（下稱系爭借款）。嗣伊於八十七年七
    月八日向許財榮購買系爭房地後，即自同年月二十日起向被
    上訴人繳交系爭借款之利息。嗣於同年九月一日辦妥所有權
    移轉登記後，被上訴人未曾提出異議，亦未曾提示或告知伊
    之前手曾有任何債務尚未清償，且系爭抵押權並無擔保其他
    任何債務之記載，致伊陷於錯誤，誤以為得塗銷系爭抵押權
    登記，續於八十八年四月十二日向被上訴人清償借款本金一
    百萬元，再於八十九年八月十八日起按期繳付本金，迄至九
    十四年五月九日另繳付本金三十四萬五千八百三十四元及利
    息二千六百八十六元後，系爭抵押權擔保之借款本息已經伊
    全數清償，被上訴人遂將放款借據註記「結清」後返還予伊
    ，依民法第三百二十五條規定，債之關係已消滅，伊自得求
    為確認被上訴人就系爭房地設定系爭抵押權所擔保之債權在
    三百六十萬元範圍內不存在。退步言之，伊既已向被上訴人
    清償借款本金一百五十萬元及利息二十八萬六千二百九十八
    元，合計一百七十八萬六千二百九十八元（下稱系爭借款本
    息），伊亦得求為確認系爭抵押權所擔保債權在一百七十八
    萬六千二百九十八元之範圍內不存在。又縱認系爭抵押權所
    擔保之債權仍存在，然伊係因誤認得塗銷系爭抵押權登記及
    被上訴人故意不告知實情，始被詐欺及為錯誤清償行為，自
    得依民法第八十八條、第九十二條第一項規定，撤銷前開清
    償行為之意思表示後，依同法第七百六十七條、第一百七十
    九條規定請求被上訴人返還所受領之給付。爰依民法第三百
    零九條、第三百二十五條規定，先位求為確認系爭房地上最
    高限額抵押權所擔保之債權不存在；備位依民法第八十八條
    、第九十二條規定，撤銷伊交付系爭借款本息予被上訴人之
    意思表示後，依民法第七百六十七條及第一百七十九條前、
    後段規定，本於所有權人地位、不當得利之法律關係，請求
    被上訴人返還已交付之給付等語。並先位聲明：確認被上訴
    人對伊所有系爭房地，最高限額抵押權所擔保之債權在三百
    六十萬元之範圍內不存在。備位聲明：(1)被上訴人應給付
    伊一百七十八萬六千二百九十八元，及其中一百五十萬元自
    九十四年五月九日起，其餘二十八萬六千二百九十八元，自
    起訴狀繕本送達翌日起均至清償日止，按週年利率百分之五
    計算之利息。(2)願供擔保以代釋明，請准宣告假執行（原
    審為上訴人敗訴之判決，上訴人不服，提起上訴）。並上訴
    聲明：如前所述之先、備位聲明。
三、被上訴人則以：系爭抵押權擔保之債權，除系爭借款外，尚
    包括許財榮於八十七年六月間與訴外人超勝工業股份有限公
    司（下稱超勝公司）連帶向伊借用之二百萬元（下稱連帶借
    款二百萬元），及擔任超勝公司另筆國內購料融資貸款一千
    萬元之連帶保證人（下稱連帶保證貸款一千萬元）所積欠之
    債務本金五百六十五萬零四百八十五元及其利息、違約金未
    清償（下稱其餘債務）。上訴人雖受讓系爭房地所有權，且
    系爭借款債務已經清償，然在許財榮未向伊清償其全部債務
    及系爭抵押權擔保之債權額尚未結算確定前，伊仍得依民法
    第八百八十一條之二規定就許財榮欠伊之其餘債務，在約定
    之最高限額範圍三百六十萬元內行使權利。況許財榮與上訴
    人間為父子關係且同居一戶，上訴人非不知前揭債務詳情，
    渠等移轉系爭房地時未經伊同意或表示意見，已違約在先，
    上訴人自無意思表示錯誤或受詐欺情事，而上訴人之撤銷權
    ，已逾一年除斥期間，不得行使。又依民法第三百十一條規
    定，上訴人縱有清償借款，但因已生清償之效力，不得請求
    返還。再清償系爭借款本息者非上訴人，故上訴人無權請求
    伊返還等語，資為抗辯。並答辯聲明：上訴駁回。
四、上訴人主張：伊於八十七年九月一日間向訴外人許財榮購買
    系爭房地前，許財榮已提供系爭房地予被上訴人設定系爭抵
    押權，向被上訴人借得系爭借款之前揭事實，為兩造所不爭
    執，並有系爭房地登記謄本、放款借據、抵押權設定契約書
    （下稱系爭抵押權契約）、他項權利證明書（下稱系爭證明
    書）為證（原審卷第七、八、一六至一九、四七至四九頁）
    ，堪認為真實。上訴人復主張：伊向許財榮買受系爭房地後
    ，被上訴人對由伊清償系爭借款本息乙事並無異議，致伊誤
    認其於全數清償貸款後，得塗銷系爭抵押權而先後繳付被上
    訴人一百七十八萬六千二百九十八元貸款本金及利息，並返
    還放款借據予伊，系爭抵押權既無擔保其他債務，則系爭借
    款債務已消滅，伊自得請求確認被上訴人就系爭房地設定之
    系爭抵押權所擔保之債權在三百六十萬元範圍內不存在，及
    撤銷伊因被詐欺交付前述本金及利息予被上訴人之意思表示
    等情。被上訴人固不否認系爭借款本息已獲全數清償，惟否
    認系爭抵押權所擔保之債權已消滅及有詐欺情事，並為前揭
    抗辯。是本件爭執重點為系爭抵押權擔保之債權是否已因全
    數清償而消滅？上訴人有無清償許財榮對被上訴人所負之系
    爭借款本息？被上訴人有無對上訴人施用詐術致其陷於錯誤
    ，而清償許財榮對被上訴人所負之系爭借款債務？上訴人依
    民法第八十八條、第九十二條規定撤銷其所為清償許財榮對
    被上訴人所負借款債務之意思表示是否生效？上訴人以起訴
    狀繕本之送達行使前述撤銷權，有無逾一年除斥期間？被上
    訴人應否依民法第七百六十七條及第一百七十九條規定，返
    還其受領之系爭借款本息予上訴人？爰分論如后：
(一)、查系爭抵押權係於八十四年一月二十五日設定登記，已如前
    述，可見該抵押權係在九十六年九月二十八日施行修正後民
    法第八百八十一條之一規定前所設定者，而該法第八百八十
    一條之一第一、二項規定：「稱最高限額抵押權者，謂債務
    人或第三人提供其不動產為擔保，就債權人對債務人一定範
    圍內之不特定債權，在最高限額內設定之抵押權」、「最高
    限額抵押權所擔保之債權，以由一定法律關係所生之債權或
    基於票據所生之權利為限」，其中第二項部分依民法物權編
    施行法第十七條規定，對於在民法前開物權編修正施行前設
    定之最高限額抵押權，並不適用。準此，參諸民法第八百八
    十一條之一第一項規定，所謂最高限額之抵押契約，係指所
    有人提供抵押物，與債權人訂立，在一定金額之限度內，擔
    保現在已發生及將來可能發生之債權之抵押權設定契約而言
    ，至於抵押權所擔保之債權，其種類及範圍，屬於抵押權之
    內容，依法應經登記，始生物權之效力。足見修正後民法第
    八百八十一條之一第一項、第二項規定所揭示之「概括最高
    限額抵押權」禁止原則，對於修正施行前已設定之最高限額
    抵押權並無適用。再按，抵押權所擔保之債權，其種類及範
    圍，屬於抵押權之內容，依法應經登記，始生物權之效力，
    但如因內容過於冗長，登記簿所列各欄篇幅不能容納記載，
    可以附件記載，作為登記簿之一部分。因此關於最高限額抵
    押權所擔保之債權，雖未記載於土地登記簿，然於聲請登記
    時提出之最高限額抵押權設定契約書，有該項債權之記載者
    ，此契約書既作為登記簿之附件，自為抵押權效力所及（最
    高法院八十四年台上字第一九六七號判例意旨參照）。查許
    財榮於八十四年一月十八日與被上訴人簽訂系爭抵押權契約
    ，提供其所有系爭房地予被上訴人設定本金最高限額為三百
    六十萬元、存續期間自八十四年一月十八日起至一百十四年
    一月十七日止，清償日期、利息、遲延利息、違約金均照各
    債務契約所約定之抵押權，擔保債權為許財榮現在所負（包
    括過去已發生之債務在內）及將來所成立之借款，以及其他
    一切債務及利息、遲延利息、違約金、實行抵押權費用、訴
    訟費用，以及因債務不履行而發生之全部損害賠償，並於同
    年月二十五日辦妥抵押權設定登記等情，為兩造所不爭執，
    並有抵押權契約、附件其他約定事項、系爭證明書、土地及
    建物登記謄本附卷足憑證（原審卷第四七至五一頁）。準此
    可知，系爭抵押權乃係就債權人即被上訴人對債務人即許財
    榮過去及將來對被上訴人所負借款、其他債務等一定範圍內
    之不特定債權，在本金最高限額三百六十萬元內設定之抵押
    權，為前開法條所指之最高限額抵押權性質，且關於抵押權
    擔保之債權範圍悉以上開抵押權契約、其他約定事項為判斷
    之基準。再者，系爭抵押權約定有如前所述之存續期間，觀
    諸最高限額抵押權之性質，乃擔保在一定範圍內之法律關係
    所不斷發生之債權，故抵押權存續期間內已發生之債權，雖
    因清償或其他事由而消滅，原訂之抵押權契約依然有效，嗣
    後在存續期間內陸續發生之債權，債權人仍得對抵押物行使
    權利。查為系爭抵押權擔保債權範圍效力所及之許財榮對被
    上訴人所負系爭借款一百五十萬元本息債務，已於九十四年
    五月九日全數清償完畢，固為兩造所不爭執（原審卷第一三
    九頁反面），但許財榮前尚有於八十七年六月八日為超勝公
    司連帶保證人兼連帶借用人，與超勝公司連帶向被上訴人借
    用二百萬元，並於同日為該公司向被上訴人所借用一千萬元
    擔任連帶保證人之事實，為上訴人所不爭執，並有放款借據
    、國內購料融資約定書附卷可稽（見原審卷第五二至六○頁
    ）。前述連帶借款二百萬元及連帶保證一千萬元債務，既為
    許財榮對被上訴人所負之借款、保證債務，依上說明，自屬
    於抵押權契約其他約定事項第一項約定擔保債權內容所及之
    範圍。而許財榮前揭二百萬元、一千萬元之借款、保證債務
    ，本金部分債務尚欠五百六十五萬零四百八十五元，雖經被
    上訴人就坐落彰化縣埤頭鄉○○段之不動產（非系爭房地）
    向臺灣彰化地方法院聲請強制執行拍賣取償，但仍有本金、
    利息、違約金共計八百四十萬七千二百二十七元（下稱其餘
    債務八百四十萬七千二百二十七元）未獲清償，有被上訴人
    提出之臺灣彰化地方法院分配表、債權憑證在卷可按（原審
    卷第六二至六八頁）。據此足證上開未獲償金額顯已超逾系
    爭抵押權擔保之債權額三百六十萬元，益見許財榮對被上訴
    人之系爭借款本息債務雖因清償而消滅，但系爭抵押權契約
    依然有效，嗣後在存續期間內陸續發生之債權（其餘債務八
    百四十萬七千二百二十七元），仍在系爭抵押權擔保範圍內
    ，債權人即被上訴人仍得對抵押物行使權利。是上訴人主張
    系爭房地之土地、建物登記謄本內，並無任何有關擔保其他
    債務之記載，故系爭抵押權所擔保之債權已不存在云云，自
    不足取。
(二)、次按，最高限額抵押權人聲請裁定拍賣抵押物，最高限額抵
    押權所擔保之原債權因而確定；且該原債權確定事由發生後
    ，債務人或抵押人得請求抵押權人結算實際發生之債權額，
    並得就該金額請求變更為普通抵押權之登記。但不得逾原約
    定最高限額之範圍；嗣除另有規定外，其擔保效力不及於繼
    續發生之債權或取得之票據上之權利，民法第八百八十一條
    之十二第一項第五款、第八百八十一條之十三、第八百八十
    一條之十四分別定有明文。而上開規定於民法物權編修正施
    行前設定之最高限額抵押權，亦適用之，此觀民法物權編施
    行法第十七條規定自明。經查，被上訴人直至九十八年十二
    月二十四日始以許財榮擔任超勝公司借款債務之連帶保證人
    、連帶借用人，尚有債務未清償為由，聲請法院對上訴人所
    有系爭房地准為拍賣抵押物之裁定，已如前述。據此可認系
    爭其餘債務八百四十萬七千二百二十七元，係在系爭抵押權
    存續期間屆滿及債權確定事由發生前所發生，揆諸前開條文
    規定，被上訴人對許財榮前述債權，自為系爭抵押權擔保效
    力所及之範圍。上訴人雖主張其於買受系爭房地後，已陸續
    清償系爭借款本息，被上訴人乃發還放款借據正本予其持有
    ，依民法第三百二十五條規定，系爭抵押權擔保之三百六十
    萬元債權應已消滅，縱非全部消滅，亦應於前開已清償金額
    範圍內消滅云云，並提出放款歷史明細批次查詢、放款借據
    、許財榮回覆被上訴人函（原審卷第九至十九頁、本院卷第
    五九頁）為證。惟為被上訴人否認，辯稱：系爭借款本息非
    由上訴人清償，上開債務雖已於九十四年五月九日全數清償
    ，但許財榮尚有其餘債務八百四十萬七千二百二十七元未償
    還，被上訴人對此部分債權屬系爭抵押權擔保範圍，伊仍得
    在最高限額三百六十萬元範圍內行使權利等語。觀諸上訴人
    不爭執形式上為真正之放款歷史明細批次查詢、存摺存款歷
    史明細查詢（原審卷第七○至八六頁），明載許財榮所負系
    爭借款債務，自八十七年九月起至八十八年二月間分期本息
    仍由許財榮授權被上訴人自其帳戶中轉帳繳納，自八十八年
    三月至九十三年三月間分期本息係以現金臨櫃繳納，而自九
    十三年四月起至九十四年四月間分期本息則由訴外人許仲毅
    授權被上訴人自其帳戶中轉帳繳納，迄至九十四年五月九日
    以現金臨櫃一次繳納之事實。足見許財榮之系爭借款債務，
    一部份係由許財榮及許仲毅之存款帳戶以轉帳繳納方式還款
    ，一部份則係以現金方式還款。而上訴人持有之放款借據正
    本內亦僅於末尾處註明「結清」字樣（原審卷第一九頁），
    並無由上訴人償還系爭借款本息等旨之記載。參以上訴人不
    爭執為真正之質押標的物贖取證（原審卷第一三二頁）亦載
    明由「許財榮」取回前述放款借據之情。況上訴人復不爭執
    系爭借款清償後，被上訴人並未出具同意塗銷系爭抵押權登
    記之清償證明予上訴人或許財榮收受之事實。綜上各情，互
    相參照以觀，俱證系爭借款非由上訴人以自己名義或金錢清
    償。上訴人縱持有系爭放款借據，僅能證明系爭借款債務已
    因清償而消滅，然非可當然推論係由上訴人清償。至許財榮
    回覆被上訴人函，固記載系爭借款已於將系爭房地賣予上訴
    人後隨同移轉由上訴人於九十四年五月九日分期攤還完畢等
    旨，惟上開內容既與前揭實情不符，且其與上訴人為父子關
    係，有卷附戶籍謄本可憑（原審卷第六九頁），可知其等間
    關係密切，顯有偏頗之虞，自難憑採。是上訴人主張系爭借
    款係由其償還，尚屬無據。應認該借款本息係由許財榮清償
    。又被上訴人雖曾將放款借據正本交許財榮取回，但其並未
    曾出具系爭抵押權塗銷同意書予上訴人或許財榮收執，已如
    前述，且上訴人迄未能證明系爭房地所有權移轉之事實為被
    上訴人所明知，縱被上訴人知悉，但上訴人亦未能證明被上
    訴人有拋棄其系爭抵押權擔保權利（如出具同意塗銷抵押權
    之書面）之情形，自無從推論於許財榮將系爭房地所有權移
    轉登記予上訴人時，即生抵押債務之決算事由，而使系爭房
    地所擔保之抵押債務因而確定。況上訴人係在許財榮與被上
    訴人於八十七年六月八日簽約同意擔任超勝公司前揭連帶保
    證人、連帶借用人後，始自許財榮處受讓系爭房地，縱系爭
    抵押權已發生債權應確定事由，但上揭借款、保證債務，仍
    在抵押債權確定前發生者，依上說明，自為系爭抵押權擔保
    效力所及，堪以認定。系爭借款本息固已清償完畢，然許財
    榮仍積欠被上訴人系爭其餘債務八百四十萬七千二百二十七
    元，且被上訴人對該債權確在系爭抵押權擔保範圍，有如前
    述，則上訴人求為確認系爭抵押權擔保之債權已因全數清償
    而消滅，或部分清償而消滅一部，均無足取。是上訴人請求
    確認被上訴人就系爭房地設定系爭抵押權所擔保之債權在三
    百六十萬元範圍內不存在，或因上訴人已向被上訴人清償借
    款本金一百五十萬元及利息二十八萬六千二百九十八元本息
    合計一百七十八萬六千二百九十八元，而先位求為確認系爭
    抵押權所擔保之債權在此數額之範圍內因被上訴人受領前述
    上訴人清償之本息而不存在等情，均不足採。從而，上訴人
    先位請求確認系爭最高限額抵押權所擔保之債權在三百六十
    萬元之範圍內不存在，為無理由，應予駁回。
(三)、上訴人先位之訴部分既無理由，本院即應就其備位之訴予以
    裁判。系爭借款本息係由許財榮清償，而非由上訴人全數償
    還，已如前述，上訴人復未能舉證證明其有為錯誤意思表示
    或受被上訴人詐欺而有清償系爭借款情事，則上訴人顯無為
    錯誤意思表示或因受詐欺而為意思表示之情事存在，其即無
    權行使民法第八十八條、第九十二條規定之撤銷權，是其所
    為撤銷，不生效力。本院自無須就上訴人撤銷權行使有無逾
    除斥期間情事加以論斷之必要。上訴人撤銷所為意思表示既
    不生效力，則被上訴人受領許財榮所返還系爭借款本息債務
    之給付，即有本於消費借貸契約關係之法律上原因，無不當
    得利。且其亦未能證明被上訴人受領之金錢所有權屬於其所
    有，故上訴人本於所有權人地位，依民法第七百六十七條規
    定，請求被上訴人返還，亦無可取。從而，上訴人依民法第
    七百六十七條、第一百七十九條規定，備位請求被上訴人返
    還所受領之借款本息一百七十八萬六千二百九十八元及其法
    定遲延利息予伊，為無理由，亦應駁回。
五、綜上所述，上訴人之先、備位請求均屬無據，難予准許。原
    審為其敗訴之判決，並駁回其假執行聲請，核無違誤。上訴
    意旨，仍執陳詞指摘原判決不當，求予廢棄，非有理由，應
    予駁回。
六、本件論證已臻明確，兩造其餘攻擊防禦方法及所提其他證據
    ，經本院斟酌後，認於判決結果均無影響，無庸逐一論述，
    併此敘明。
七、據上論結，本件上訴為無理由，依民事訴訟法第四百四十九
    條第一項、第七十八條，判決如主文。
中    華    民    國  100    年    5    月    24    日
                     民事第十庭
                       審判長法  官    張宗權
                             法  官    周玫芳
                             法  官    林曉芳
正本係照原本作成。
如不服本判決，應於收受送達後20日內向本院提出上訴書狀，其
未表明上訴理由者，應於提出上訴後20日內向本院補提理由書狀
（均須按他造當事人之人數附繕本）上訴時應提出委任律師或具
有律師資格之人之委任狀；委任有律師資格者，另應附具律師資
格證書及釋明委任人與受任人有民事訴訟法第466條之1第1項但
書或第2項（詳附註）所定關係之釋明文書影本。如委任律師提
起上訴者，應一併繳納上訴審裁判費。
中    華    民    國   100    年    5     月    24    日
                              書記官   洪雪娥
附註：
民事訴訟法第466條之1（第1項、第2項）：
對於第二審判決上訴，上訴人應委任律師為訴訟代理人。但上訴
人或其他法定代理人具有律師資格者，不在此限。
上訴人之配偶、三親等內之血親、二親等內之姻親，或上訴人為
法人、中央或地方機關時，其所屬專任人員具有律師資格並經法
院認為適當者，亦得為第三審訴訟代理人。